【裁判字號】    95,訴,98
【裁判日期】    950823
【裁判案由】    偽造有價證券等
【裁判全文】
臺灣嘉義地方法院刑事判決                95年度訴字第98號
    公  訴  人  臺灣嘉義地方法院檢察署檢察官
    被      告  乙○○原名顏.
    指定辯護人  莊安田律師
上列被告因偽造有價證券等案件，經檢察官提起公訴（九十四年
度發查偵字第一五七號)，本院判決如下：
    主  文
乙○○意圖供行使之用，而偽造有價證券，累犯，處有期徒刑壹
年拾月。緩刑肆年。偽造如附表一所示之支票拾貳張均沒收。
    事  實
一、乙○○前於民國八十八年間因賭博案件，經本院八十八年度
    朴簡字第八一號刑事簡易判決判處有期徒刑六月，如易科罰
    金以銀元三佰元折算一日確定，八十九年一月十七日執行完
    畢（於本件構成累犯）。緣乙○○之父與甲○○原係朋友關
    係，蔡幸娟則為乙○○之員工。乙○○於九十年間向甲○○
    貸得新臺幣（下同）一百萬元，嗣九十二年九月間某日，為
    擔保前開債務之履行，明知未經蔡幸娟授權或同意，竟意圖
    供行使之用，在其嘉義縣中埔鄉鹽館村下庄仔九十四號住處
    內，盜用蔡幸娟之印章，偽造蔡幸娟名義、如附表一所示、
    面額共一百四十四萬元十二紙支票（付款人聯邦商業銀行員
    林分行、帳號一一○之七號、票號ＵＣ0000000至Ｕ
    Ｃ0000000號、發票日九十二年十月三十日至九十三
    年十月三十日、每張面額為十二萬元，起訴書誤載為十一紙
    支票），旋於同年當月某日持上開支票至甲○○位於嘉義市
    ○區○○路一九四號住處，交付行使該批支票與甲○○，作
    為上述債務之擔保。後乙○○返還部分債務，自甲○○取回
    如附表一編號一所示票號ＵＣ0000000號支票。但乙
    ○○無力償還其他債務，甲○○遂於九十三年四月二十三日
    持其餘十一張支票向彰化商業銀行東嘉義分行提示託收，卻
    因發票人簽章不符等原因遭到退票，始悉上情。
二、案經甲○○訴由臺灣嘉義地方法院檢察署檢察官偵查起訴。
    理  由
一、本件被告乙○○、指定辯護人及公訴人均未於言詞辯論終結
    前對於本案卷內之詢問筆錄、退票理由單、票據信用資訊查
    詢資料、收據、銀行函文、前案紀錄等傳聞證據之證據能力
    有所異議。因被告於本院審理時已坦承犯罪，自白且與前開
    傳聞證據內容相符，該等證據又無顯不可信之情況，本院審
    酌予以採納之，無礙雙方當事人於程序上之彈劾詰問權利，
    認前開傳聞證據合於刑事訴訟法第一百五十九條之二、之四
    、之五等規定，因而具備證據能力，此先敘明之。
二、如事實欄所記載犯罪事實，業據被告於審理時坦承無諱（本
    院卷第五十七頁審判筆錄），核與證人即告訴人甲○○偵查
    及審理時供述情節相符（發查字第一一六三號偵查卷第二十
    五頁至第三十二頁詢問筆錄，發查字第二○號偵查卷第八十
    四頁至第八十七頁詢問筆錄，本院卷第六十三頁至第六十七
    頁審判筆錄），復有如附表一編號二至第十二所示之偽造支
    票十一張及其退票理由單十一份在卷可證（發查字第一一六
    三號偵查卷第七十二頁至第八十二頁反面）。從而，被告自
    白與事實相符，事證明確，其犯行堪以認定。
三、被告行為後，九十五年六月十四日修正公布，同年七月一日
    施行之刑法施行法第一條之一第一項、第二項前段增訂「中
    華民國九十四年一月七日刑法修正施行後，刑法分則編所定
    罰金之貨幣單位為新臺幣。九十四年一月七日刑法修正時，
    刑法分則編未修正之條文定有罰金者，自九十四年一月七日
    刑法修正施行後，就其所定數額提高為三十倍。」等內容。
    而被告所犯之刑法第二百零一條第一項自七十二年六月二十
    六日（即罰金罰鍰提高標準條例修正公布日）迄今未修正，
    其罰金法定刑為「三千元」，貨幣單位乃「銀元」，依罰金
    罰鍰提高標準條例第一條前段提高十倍，實為「銀元三萬元
    」，經依現行法規所定貨幣單位折算新臺幣條例第二條折算
    為「新臺幣九萬元」。刑法施行法於九十五年七月一日施行
    後，所定罰金之貨幣單位為新臺幣，就其所定數額提高三十
    倍，刑法第二百零一條第一項之罰金法定刑「三千元」，依
    該規定折算，亦為「新臺幣九萬元」。是刑法施行法前開條
    文修正後，刑法第二百零一條第一項「罪刑」並未變更。刑
    法施行法第一條之一第一項、第二項前段之法律效果乃將刑
    法分則罰金刑之貨幣單位從「銀元」轉換為「新臺幣」，係
    一貨幣單位準據法，修正意旨亦止於釐清吾國先前易生混淆
    之貨幣單位系統，與罪刑無涉，尚無刑法第二條第一項新舊
    法比較適用之問題，自應適用現行有效之刑法施行法。
四、再被告行為後，九十四年一月七日修正，同年二月二日公布
    之刑法業於九十五年七月一日施行，本件所涉修正前後法律
    比較及適用之情形，詳如附表二所示。其中刑法第三十三條
    第五款關於罰金定義之修正；其中刑法第六十七條、第六十
    八條關於罰金最低度加重之修正，因修正前規定均足使被告
    受較輕之刑罰，有利於行為人，皆應依刑法第二條第一項前
    段適用修正前之行為時法。其中刑法第六十七條、第六十八
    條關於罰金最低度減輕之修正，因修正後規定足使被告受較
    輕之刑罰，有利於行為人，應依刑法第二條第一項但書適用
    修正後之裁判時法。整體觀察前開修正前後規定，罰金最低
    度之加重與減輕係屬相當程度之修正，但罰金定義適用修正
    前規定則為適用修正後規定所無，本件全部適用修正前之規
    定較全部適用修正後之規定，更有利於被告，應一體依刑法
    第二條第一項前段適用修正前之行為時法。
五、核被告所為，係犯刑法第二百零一條第一項之偽造有價證券
    罪。被告於偽造之有價證券上盜用印章，即吸收於偽造有價
    證券行為之內，不另構成盜用印章罪名。其偽造有價證券後
    持以行使，低度之行使偽造有價證券行為為高度之偽造有價
    證券行為所吸收，不另論罪。被告於九十二年九月間某日在
    同一地點一次偽造被害人蔡幸娟名義之十二張支票，係社會
    觀念上極為接近之時間及相同地點偽造同一被害人數張有價
    證券，乃構成偽造有價證券之接續犯，而為一罪。又被告前
    於八十八年間因賭博案件，經本院八十八年度朴簡字第八一
    號刑事簡易判決判處有期徒刑六月，如易科罰金以銀元三佰
    元折算一日確定，八十九年一月十七日執行完畢等情，有臺
    灣高等法院被告前案紀錄表在卷可查，其受有期徒刑之執行
    完畢，五年以內故意再犯本件有期徒刑以上之罪，為累犯，
    應依現行刑法第四十七條第一項規定加重其刑。另查，被告
    之父與告訴人本係朋友關係，被告家有年邁母親，需其照顧
    ，需款孔急，因而向告訴人告貸，無力清償之窘困情形下，
    始偽造支票供作擔保，而被告事後已經返還欠款，告訴人亦
    當庭表示願意原諒不再追究，業據證人即告訴人甲○○到庭
    證述屬實（本院卷第六十五頁至第六十七頁審判筆錄）。則
    依被告犯罪之情狀觀之，在社會觀念上顯可引起一般人之憫
    恕，本院認為科以最低度刑仍嫌過重，特依刑法第五十九條
    規定減輕其刑。前開加重減輕事實，並依例先加後減之。
六、爰依被告陳述（本院卷第七十頁審判筆錄）、前開前案紀錄
    之記載，審酌被告取得借款後因擔保債務始偽造並行使有價
    證券之犯罪動機及目的；犯罪時未受明顯刺激；獨自盜用印
    章偽造並行使十二張有價證券之手段；已婚，分居中，育有
    二個小孩，均已成年，現打零工維生，月入約一萬餘元之生
    活狀況；賭博前科之品行；高中畢業之智識程度；與被害人
    等分屬雇主員工或債權債務人之關係；故意犯罪，違反義務
    程度非輕；偽造並行使有價證券對於社會交易安全之妨害；
    犯罪後坦承犯行，態度良好等一切情狀，判處如主文所示之
    刑，以示懲儆。查被告前曾因故意犯賭博罪，受有期徒刑六
    月，如易科罰金以銀元三百元折算一日之刑之宣告，八十九
    年一月十七日執行易科罰金完畢後，五年以內未曾因故意犯
    罪受有期徒刑以上刑之宣告確定，有上揭前案紀錄足考。參
    以被告事後坦認犯行，深表悔悟，返回借款，取得告訴人之
    諒解，前案僅受得易科罰金之有期徒刑之宣告，家中另有年
    邁病重之老母待其照料，堪認此次係因一時失慮偶罹刑典，
    經此之偵查審判程序，當知所警惕，信無再犯之虞，本院認
    為其所宣告之刑，以暫不執行為適當，併予宣告緩刑四年（
    最高法院九十二年第十八次刑事庭會議決議，九十二年度台
    上字第一六九三號判決參照），以啟自新。偽造如附表一所
    示之支票十二張，查無證據得認業已滅失，不問屬於犯人與
    否，概依刑法第二百零五條規定宣告沒收。
七、公訴意旨另認被告偽造如附表一所示之支票十二紙之後，持
    以交付告訴人作為借款之對價，涉有刑法第三百三十九條第
    一項之詐欺罪嫌，固非無的。惟按以偽造之有價證券供作擔
    保或作為新債清償而借款，則其借款行為，為行使有價證券
    以外之另一行為，其間有方法結果關係，應論以詐欺罪之牽
    連犯者，係指以偽造之有價證券供作擔保或作為新債清償，
    而有再借款之行為，始足當之（最高法院八十九年度台上字
    第二八○號刑事判決參照）。因此，倘若先有借款之行為，
    嗣後再偽造有價證券並供作擔保者，由於此時在偽造並行使
    有價證券行為外，客觀上並無另一詐欺行為，自毋庸論以詐
    欺罪之牽連犯。查本件被告係先於九十年間向告訴人借款並
    取得款項，嗣後方於九十二年間另行偽造並行使偽造有價證
    券供作上開借款擔保等情節，為被告及告訴人同陳無訛（本
    院卷第六十三頁至第六十四頁、第六十八頁審判筆錄），況
    且，查無其他積極證據得認被告行使偽造之支票時確有取得
    金錢或其他對價之情形，則依首開說明，尚非詐欺可擬，惟
    因公訴人認此部分與前開論罪科刑部分有牽連犯之裁判上一
    罪關係，爰不另為無罪之諭知，附此敘明。
據上論斷，應依刑事訴訟法第二百九十九條第一項前段，刑法第
二條第一項前段、第二百零一條第一項、第四十七條第一項、第
五十九條、第七十四條第一項第二款、第二百零五條，刑法施行
法第一條之一第一項、第二項前段，判決如主文。
本案經檢察官陳昭廷到庭執行職務。
中    華    民    國    95    年    8     月    23    日
                      刑事第一庭審判長  法  官  許進國
                                        法  官  蔡廷宜
                                        法  官  張道周
上列正本證明與原本無異。
如不服本判決，應於判決送達後十日內向本院提出上訴狀（應附
繕本）。告訴人或被害人如對於本判決不服者，應具備理由請求
檢察官上訴，其上訴期間之計算係以檢察官收受判決正本之日期
為準。
中    華    民    國    95    年    8     月    23    日
                                        書記官  黃意雯
附記本判決論罪之法條全文
刑法第二百零一條
意圖供行使之用，而偽造、變造公債票、公司股票或其他有價證
券者，處三年以上十年以下有期徒刑，得併科三千元以下罰金。
附表一
┌──┬─────┬──────┬────┬───────┬───┬──────────┐
│編號│支票號碼  │發票日      │帳號    │金額（新台幣）│發票人│付款人              │
├──┼─────┼──────┼────┼───────┼───┼──────────┤
│1   │UC0000000 │92年10月30日│110-7   │120000        │蔡幸娟│聯邦商業銀行員林分行│
├──┼─────┼──────┼────┼───────┼───┼──────────┤
│2   │UC0000000 │92年11月30日│110-7   │120000        │蔡幸娟│聯邦商業銀行員林分行│
├──┼─────┼──────┼────┼───────┼───┼──────────┤
│3   │UC0000000 │92年12月30日│110-7   │120000        │蔡幸娟│聯邦商業銀行員林分行│
├──┼─────┼──────┼────┼───────┼───┼──────────┤
│4   │UC0000000 │93年01月30日│110-7   │120000        │蔡幸娟│聯邦商業銀行員林分行│
├──┼─────┼──────┼────┼───────┼───┼──────────┤
│5   │UC0000000 │93年02月30日│110-7   │120000        │蔡幸娟│聯邦商業銀行員林分行│
├──┼─────┼──────┼────┼───────┼───┼──────────┤
│6   │UC0000000 │93年03月30日│110-7   │120000        │蔡幸娟│聯邦商業銀行員林分行│
├──┼─────┼──────┼────┼───────┼───┼──────────┤
│7   │UC0000000 │93年04月30日│110-7   │120000        │蔡幸娟│聯邦商業銀行員林分行│
├──┼─────┼──────┼────┼───────┼───┼──────────┤
│8   │UC0000000 │93年05月30日│110-7   │120000        │蔡幸娟│聯邦商業銀行員林分行│
├──┼─────┼──────┼────┼───────┼───┼──────────┤
│9   │UC0000000 │93年06月30日│110-7   │120000        │蔡幸娟│聯邦商業銀行員林分行│
├──┼─────┼──────┼────┼───────┼───┼──────────┤
│10  │UC0000000 │93年08月30日│110-7   │120000        │蔡幸娟│聯邦商業銀行員林分行│
├──┼─────┼──────┼────┼───────┼───┼──────────┤
│11  │UC0000000 │93年07月30日│110-7   │120000        │蔡幸娟│聯邦商業銀行員林分行│
├──┼─────┼──────┼────┼───────┼───┼──────────┤
│12  │UC0000000 │93年09月30日│110-7   │120000        │蔡幸娟│聯邦商業銀行員林分行│
└──┴─────┴──────┴────┴───────┴───┴──────────┘
附表二
┌──┬──┬───────────┬──┬────────────┐
│編號│條號│新法                  │比較│理由                    │
│    │    ├───────────┤    │                        │
│    │    │舊法                  │結果│                        │
├──┼──┼───────────┼──┼────────────┤
│1   │33  │新條文                │    │(一)修正後刑法第三十三條第│
│    │    │主刑之種類如下：      │    │  四款僅將拘役之計算單位│
│    │    │四、拘役：一日以上，六│    │  由月更正為日，內容完全│
│    │    │    十日未滿。但遇有加│    │  相同，無涉刑度加重或減│
│    │    │    重時，得加至一百二│    │  輕，並無法律變更之情形│
│    │    │    十日。            │    │  ，應適用現行法規。    │
│    │    │五、罰金：新臺幣一千元│    │(二)修正前刑法第三十三條第│
│    │    │    以上，以百元計算之│    │  五款規定，罰金：一元以│
│    │    │    。                │    │  上，修正後則提高為，罰│
│    │    ├───────────┼──┤  金：新臺幣一千元以上，│
│    │    │舊條文                │ˇ  │  以百元計算之，致刑度有│
│    │    │主刑之種類如下：      │    │  加重之情形，應依新刑法│
│    │    │四、拘役：一日以上，二│    │  第二條第一項前段之規定│
│    │    │    個月未滿。但遇有加│    │  ，適用行為時法。（最高│
│    │    │    重時，得加至四個月│    │  法院刑事庭會議決議，下│
│    │    │    。                │    │  稱最高法院決議）      │
│    │    │五、罰金：一元以上。  │    │                        │
├──┼──┼───────────┼──┼────────────┤
│2   │47  │新條文                │無  │刑法第四十七條雖經修正，│
│    │    │受徒刑之執行完畢，或一│    │但本件被告無論依修正前或│
│    │    │部之執行而赦免後，五年│    │修正後法律，被告均構成累│
│    │    │以內故意再犯有期徒刑以│    │犯，法律效果又屬相同，並│
│    │    │上之罪者，為累犯，加重│    │無刑法第二條所稱法律變更│
│    │    │本刑至二分之一。      │    │情形，自應適用現行法律。│
│    │    │第九十八條第二項關於因│    │                        │
│    │    │強制工作而免其刑之執行│    │                        │
│    │    │者，於受強制工作處分之│    │                        │
│    │    │執行完畢或一部之執行而│    │                        │
│    │    │免除後，五年以內故意再│    │                        │
│    │    │犯有期徒刑以上之罪者，│    │                        │
│    │    │以累犯論。            │    │                        │
│    │    ├───────────┤    │                        │
│    │    │舊條文                │    │                        │
│    │    │受有期徒刑之執行完畢，│    │                        │
│    │    │或受無期徒刑或有期徒刑│    │                        │
│    │    │一部之執行而赦免後，五│    │                        │
│    │    │年以內再犯有期徒刑以上│    │                        │
│    │    │之罪者，為累犯，加重本│    │                        │
│    │    │刑至二分之一。        │    │                        │
├──┼──┼───────────┼──┼────────────┤
│3   │67  │新條文                │加  │(一)新法修正，罰金最低度同│
│    │    │有期徒刑或罰金加減者，│重  │  時加重之，使量刑範圍受│
│    │    │其最高度及最低度同加減│以  │  到限縮，行為人將受到較│
│    │    │之。                  │修  │  舊法罰金最低度較高之刑│
│    │    ├───────────┤正  │  罰，行為人受處罰之實質│
│    │    │舊條文                │前  │  內涵顯有變更，應屬第二│
│    │    │有期徒刑加減者，其最高│有  │  條第一項之法律變更，自│
│    │    │度及最低度同加減之。  │利  │  應比較新舊法，適用最有│
│    │    │                      │，  │  利行為人之舊法（最高法│
├──┼──┼───────────┤減  │  院決議）。            │
│4   │68  │新條文                │輕  │(二)新法修正，罰金最低度同│
│    │    │拘役加減者，僅加減其最│以  │  時減輕之，使可得量處最│
│    │    │高度。                │修  │  低之刑罰範圍受到變動，│
│    │    ├───────────┤正  │  應屬第二條第一項之法律│
│    │    │舊條文                │後  │  變更，應比較新舊法，適│
│    │    │拘役或罰金加減者，僅加│有  │  用最有利行為人之法律。│
│    │    │減其最高度。          │利  │  而罰金最低度之減輕，係│
│    │    │                      │    │  得量處較法定最低度更低│
│    │    │                      │    │  之罰金刑，故修正後之新│
│    │    │                      │    │  法較為有利，應適用裁判│
│    │    │                      │    │  時法。                │
├──┼──┼───────────┼──┼────────────┤
│5   │74I│新條文                │無  │緩刑係論罪科刑時為促使行│
│    │    │受二年以下有期徒刑、拘│    │為人將來改過遷善，避免再│
│    │    │役或罰金之宣告，而有下│    │犯所設，乃在評價行為人「│
│    │    │列情形之一，認以暫不執│    │裁判時」反社會性，具有防│
│    │    │行為適當者，得宣告二年│    │衛社會功能而與保安處分具│
│    │    │以上五年以下之緩刑，其│    │有類似效果，與行為之評價│
│    │    │期間自裁判確定之日起算│    │應考量行為當時及裁判時之│
│    │    │：                    │    │法律秩序有所不同，應以裁│
│    │    │一、未曾因故意犯罪受有│    │判時法律決定緩刑宣告與否│
│    │    │    期徒刑以上刑之宣告│    │。因此，犯罪在新法施行前│
│    │    │    者。              │    │，新法施行後，緩刑之宣告│
│    │    │二、前因故意犯罪受有期│    │，應適用新法第七十四條之│
│    │    │    徒刑以上刑之宣告，│    │規定宣告緩刑及應負之負擔│
│    │    │    執行完畢或赦免後，│    │。（最高法院決議）      │
│    │    │    五年以內未曾因故意│    │                        │
│    │    │    犯罪受有期徒刑以上│    │                        │
│    │    │    刑之宣告者。      │    │                        │
│    │    ├───────────┤    │                        │
│    │    │舊條文                │    │                        │
│    │    │受二年以下有期徒刑、拘│    │                        │
│    │    │役或罰金之宣告，而有左│    │                        │
│    │    │列情形之一，認為以暫不│    │                        │
│    │    │執行為適當者，得宣告二│    │                        │
│    │    │年以上五年以下之緩刑，│    │                        │
│    │    │其期間自裁判確定之日起│    │                        │
│    │    │算：                  │    │                        │
│    │    │一、未曾受有期徒刑以上│    │                        │
│    │    │    刑之宣告者。      │    │                        │
│    │    │二、前受有期徒刑以上刑│    │                        │
│    │    │    之宣告，執行完畢或│    │                        │
│    │    │    赦免後，五年以內未│    │                        │
│    │    │    曾受有期徒刑以上刑│    │                        │
│    │    │    之宣告者。        │    │                        │
└──┴──┴───────────┴──┴────────────┘


司法院資訊處製作；財團法人民間司法改革基金會備份。
